最高法院民事判決　　　　　　九十四年度台上字第一四八一號
　　上　訴　人　力鵬企業股份有限公司
　　法定代理人　郭紹儀
　　訴訟代理人　洪堯欽律師
　　被 上訴 人　禾宏實業有限公司
　　兼上列一人
　　法定代理人　乙○○
　　　　　　　　　　　　2號4.
　　被 上訴 人　甲○○
上列當事人間請求給付貨款事件，上訴人對於中華民國九十二年
十二月三十日台灣高等法院第二審判決（九十一年度上字第五○
號），提起上訴，本院判決如下：
    主  文
原判決廢棄，發回台灣高等法院。
    理  由
本件原審維持第一審所為上訴人敗訴之判決，駁回其上訴，無非
以：被上訴人禾宏實業有限公司（下稱禾宏公司）因向上訴人購
買布疋，於民國八十四年間邀被上訴人乙○○、甲○○為連帶保
證人，約定就禾宏公司所發生之承兌、背書或保證之票據，即債
務人已開付及未開付期票之貨款，暨未履行合約所應負之損害賠
償等債務，與禾宏公司負連帶責任。禾宏公司於八十九年十二月
、九十年一月間陸續向上訴人購買布疋，上訴人已交貨新台幣（
下同）2,373,148 元，禾宏公司交與上訴人八十九年十二月之貨
款支票因存款不足退票，九十年一月則未交付貨款；而上訴人於
九十年二月一日自禾宏公司載走布疋一批之事實，為兩造所不爭
，並有連帶保證書、送貨單、統一發票、支票及退票理由單、存
證信函、交貨數量統計表、禾宏公司出貨統計表為證，堪信屬實
。茲上訴人主張：禾宏公司未清償貨款，因本於買賣及連帶保證
法律關係，請求被上訴人連帶給付2,373,148 元本息云云，被上
訴人則以：上訴人既將禾宏公司之布疋運走，禾宏公司所欠之貨
款既已抵銷，上訴人不得再請求被上訴人連帶給付上開貨款等語
置辯。查抵銷除法定抵銷之外，尚有約定抵銷，此項抵銷契約之
成立及其效力，除法律另有規定（如民法第四百條以下交互計算
之抵銷）外，無須受民法第三百三十四條所定抵銷要件之限制，
即給付種類縱不相同，亦非不得依契約約定，消滅彼此互負之債
務。則禾宏公司積欠上訴人之貨款債務，與上訴人自禾宏公司運
走之布疋，二者固非同一種類，如上訴人與禾宏公司基於約定抵
銷之意思合致，仍可發生抵銷之效力。而民法第一百六十一條第
一項規定依習慣或依其事件之性質，承諾無須通知者，在相當時
期內，有可能為承諾之事實時，其契約為成立。是契約當事人之
一方，已有要約之意思表示，另一方為承諾而有客觀上事實存在
時，不論主觀上是否有承諾之認識，或是否具有承諾之法效意思
，均在所不論，契約仍屬合致成立。本件被上訴人乙○○辯稱：
當時（九十年二月一日）提議以禾宏公司之布疋抵充貨款，與上
訴人之負責人商談一段時間，後來發現倉庫中所有布疋已被上訴
人運走云云；上訴人既於九十年二月十五日以存證信函表明：「
因念及台端財務吃緊，九十年二月一日乃同意提領布疋抵充台端
積欠本公司之部分款項等情」之旨，該存證信函並未送達禾宏公
司，但上訴人既表明運走之禾宏公司之布疋，係在於抵充禾宏公
司積欠上訴人之貨款，與乙○○前開明確表示以禾宏公司布疋抵
充貨款之情相符，如乙○○無此意，上訴人豈會逕自表明以運走
禾宏公司之布疋作為抵充積欠貨款之意。上訴人之法定代理人郭
紹儀雖稱：當時有無提要抵貨款，我沒有注意云云，證人陳恩照
、李建樺即上訴人之承辦業務員工證稱：乙○○當時並未言及以
貨抵債云云，惟該陳述與存證信函內容不同，難免偏頗。且被上
訴人乙○○非屬法律專業人員，表明「抵充」之本意，實即以貨
抵銷積欠之貨款債務之意，應認乙○○係以貨抵銷貨款之意思。
至陳恩照所稱：運走布疋非抵充貨款而係代禾宏公司出售云云，
李建樺所稱：搬完後再協議云云，亦與郭紹儀否認協議代售情節
不符。以彼三人陳述互參以觀，上訴人運走布疋，禾宏公司並未
要求上訴人簽收運走布疋之數量，或約定作價多少抵債，倘禾宏
公司非以貨抵債之意思，豈任憑上訴人搬貨而不聞問。而上訴人
亦有該搬貨承諾抵債之客觀事實行為，否則怎不知當日運走布疋
之數量、價值而任意搬運？足見上訴人因禾宏公司之退票，已無
法繼續營業，恐受損失，衡其目的係供抵償禾宏公司所積欠之貨
款。禾宏公司有以貨抵債之意思表示，上訴人則以搬貨行為作為
事實上承諾禾宏公司以貨抵債之合致甚明。另上訴人對於貨款債
權並未為任何保留，當時禾宏公司亦已無何資產，且處於停業狀
態（尚未進行清算程序），可見兩造有以上訴人所載運之布疋抵
銷禾宏公司全部之貨款債務。雖禾宏公司進貨之布疋數量為38,8
32碼，上訴人載運之布疋數量為34,609碼，差距4,223 碼，且上
訴人出售為新布疋，所搬之貨係零碼或舊布疋，兩者價值難認相
當，惟上訴人既未就不足部分有何保留，應認有使該不足額之貨
款債權全歸消滅之意。末主債務人所有之抗辯，保證人得主張之
，民法第七百四十二條第一項定有明文；且保證債務之從屬性，
保證人所負之責任不得較重於主債務人。本件主債務人即被上訴
人禾宏公司積欠之貨款債務，既因與上訴人合意抵銷而消滅，則
為連帶保證人之被上訴人乙○○、甲○○自同免給付義務。則上
訴人基於買賣及連帶保證之法律關係請求被上訴人連帶給付積欠
之貨款及法定遲延利息，為無理由等詞，為其判斷之基礎。
按民法第三百三十四條所稱之抵銷，係以二人互負債務，而其給
付種類相同並均屆清償期者為要件，得供債務人抵銷之債權，須
為對於自己債權人之債權。雖抵銷除法定抵銷之外，尚有約定抵
銷，此項抵銷契約之成立及其效力，除法律另有規定（如民法第
四百條以下交互計算之抵銷）外，無須受民法第三百三十四條所
定抵銷要件之限制，即給付種類縱不相同，亦非不得依契約約定
消滅彼此互負之債務（本院五十年台上字第一八五二號判例參看
），但仍以二人互負債務，同意為抵銷為前提要件。查本件被上
訴人禾宏公司向上訴人購買布疋，積欠貨款2,373,148 元，而上
訴人自被上訴人禾宏公司運走布疋抵充上開貨款，為原審確定之
事實。果爾，被上訴人禾宏公司有負欠上訴人貨款債務2,373,14
8 元，固無疑義；惟上訴人究竟係以何負欠被上訴人禾宏公司之
債務為抵銷？原審未詳為說明，已屬可議。其次，以原審所認定
之上訴人以運走布疋抵充貨款事實，是否上訴人受領布疋給付，
以代原定之貨款給付，而使禾宏公司與上訴人間貨款債務之關係
消滅？果係如此似屬代物清償之範疇，原審謂係約定抵銷，即有
未合。再者，上訴人之存證信函表示：同意提領布疋「抵充」禾
宏公司積欠之部分款項等字樣，而乙○○亦已自認：當時提議以
禾宏公司之布疋「抵充」貨款之事實云云，並為原審所認定。既
稱「抵充」，顯係以價值相當為前提，可否謂上訴人對貨款無保
留已滋疑問？況禾宏公司雖無其他資產並處於停業狀況，但上訴
人尚得向被上訴人禾宏公司之連帶保證人即被上訴人乙○○、甲
○○求償，並非求償無門，衡情應無輕易同意抵充全部貨款之必
要。原審未遑查明上訴人與禾宏公司間所謂「抵充」之真意為何
，僅以禾宏公司無資產且停業為由，即推斷上訴人係以運走之布
疋抵充全部貨款債權，殊嫌疏率。上訴論旨，指摘原判決不當，
求予廢棄，非無理由。
據上論結，本件上訴為有理由。依民事訴訟法第四百七十七條第
一項、第四百七十八條第二項，判決如主文。
中　　華　　民　　國　九十四　年　　八　　月　 十一　 日
                      最高法院民事第七庭
                          審判長法官  許　朝　雄
                                法官  謝　正　勝
                                法官  劉　福　來
                                法官  鄭　玉　山
                                法官  黃　秀　得
      本件正本證明與原本無異
                                      書  記  官
中中　　華　　民　　國　九十四　年　　八　　月 二十二 日
                                                      Ｍ
